【裁判字號】    99,聲判,72
【裁判日期】    990921
【裁判案由】    聲請交付審判
【裁判全文】
臺灣臺中地方法院刑事裁定              99年度聲判字第72號
聲  請  人  乙○○
代  理  人  黃清濱  律師
            紀育泓  律師
被      告  甲○○
上列聲請人因告訴被告妨害名譽案件，不服臺灣高等法院臺中分
院檢察署檢察長99年度上聲議字第1463號駁回再議之處分（原偵
查案號：臺灣臺中地方法院檢察署99年度偵字第5719號），聲請
交付審判，本院裁定如下：
    主  文
聲請駁回。
    理  由
一、按告訴人不服上級法院檢察署檢察長或檢察總長認再議為無
    理由而駁回之處分者，得於接受處分書後十日內委任律師提
    出理由狀，向該管第一審法院聲請交付審判；法院認為交付
    審判之聲請不合法或無理由者，應駁回之。刑事訴訟法第25
    8條之1、第258條之3第2項前段，分別定有明文。
二、本件聲請人以被告涉犯公然侮辱及誹謗罪，向臺灣臺中地方
    法院檢察署檢察官提出告訴，經該署檢察官於99年6 月21日
    以99年度偵字第5719號為不起訴處分後，聲請人不服，聲請
    再議，亦經臺灣高等法院臺中分院檢察署檢察長以再議無理
    由而於99年8月2日以99年度上聲議字第1463號駁回再議。有
    前開不起訴處分書、臺灣高等法院臺中分院檢察署處分書各
    乙份附卷可稽，並經本院調閱上開偵查卷證查核屬實。而上
    開駁回再議處分書業於99年8 月10日送達聲請人，嗣聲請人
    於99年8 月18日委任律師提出刑事聲請交付審判理由狀，向
    本院聲請交付審判，有送達證書附於臺灣高等法院臺中分院
    檢察署99年度上聲議字第1463號卷、刑事聲請交付審判理由
    狀及黃清濱律師、紀育泓律師委任狀附於本院卷可稽，其聲
    請合於前揭法定程式，合先敘明。
三、聲請交付審判意旨略以：
  (一)聲請人於告訴狀內已明確指訴被告無端撥打電話之行為已涉
    及強制罪嫌，原不起訴處分書與再議駁回處分書雖均認定被
    告於電話中以難堪字眼謾罵聲請人，未構成公然侮辱與誹謗
    等罪，惟聲請人並無義務忍受被告如此語言暴力之騷擾，但
    上開處分書未對被告所涉及之強制罪犯行予以起訴，亦未交
    代不予起訴之任何理由。
  (二)聲請人於工作場所豐原高商所使用之電話專線，亦曾接獲被
    告多次謾罵、騷擾之行為，而被告除撥打該支專線給聲請人
    外，亦撥打電話至聲請人學校之秘書室。按學校之秘書室係
    屬不特定多數人得自由出入之場所，被告直接撥打至秘書室
    之電話，可能為不特定之多數人所接聽，故被告以電話撥打
    至學校之秘書處謾罵聲請人，自可認定確有使不特定多數人
    獲知該謾罵之內容，其行為當符合「公然」侮辱罪之構成要
    件。
  (三)司法院大法官會議解釋第509 號意旨，在於陳明如陳述內容
    言論內容不實者，依其證據資料可認其有誤信該言論內容之
    情形，始得不以誹謗罪刑責相繩。然此係屬言論內容是否屬
    實，而分別其法律效果之問題。但本件被告指摘、傳述者本
    係私德之事項，如實際上本無該等事實，被告所為自該當於
    誹謗罪之構成要件無疑；況且，縱認實際上該私德之事項屬
    實，亦非被告得以任意傳述及指摘，此參諸刑法第310條第3
    項後段之規定自明。是以，如言論內容係指摘、傳述涉及私
    德之事項，自不得援引刑法第310條第3項前段，以及大法官
    會議解釋第509 號所謂「真實惡意」原則，作為解免刑責之
    理由。再按女子之貞潔、清譽對於聲請人至屬重要，在未盡
    詳細調查下，怎能僅憑被告丈夫張益從片面之詞，率而認定
    聲請人與被告之夫有任何姦情；再者，縱認被告所指通姦乙
    情為真，亦屬聲請人私生活領域之事務，僅涉私德而與公共
    利益無關，更無以刑法第310條第3項作為抗辯之理由。上開
    再議駁回處分書顯對刑法第310條第3項與大法官會議解釋第
    509號之意旨有所誤解。
  (四)綜上，原不起訴處分書與再議駁回處分書，除未針對被告所
    涉犯強制罪嫌予以訴追外，其針對被告所涉犯誹謗罪部分，
    亦有調查事實未盡、適用法律錯誤等違失。從而，本件實有
    諸多疑點尚待釐清，檢察官未予詳查，即逕為不起訴及再議
    駁回之處分，實有不當，爰依法聲請交付審判。
四、本院認應駁回交付審判聲請之理由：
  (一)按犯罪事實應依證據認定之，無證據不得認定犯罪事實，刑
    事訴訟法第154條第2項定有明文。次按所謂認定犯罪事實之
    證據，係指足以認定被告確有犯罪行為之積極證據而言，該
    項證據自須適合於被告犯罪事實之認定，始得採為斷罪之資
    料；又認定不利於被告之事實，須依積極證據，苟積極證據
    不足為不利於被告事實之認定時，即應為有利於被告之認定
    ，更不必有何有利之證據；事實之認定，應憑證據，如未能
    發現相當確實證據，或證據不足以證明，自不能以推測或擬
    制之方法，以為裁判之基礎，最高法院29年上字第3105 號、
    30年上字第816 號、40年台上字第86號判例可資參照。且刑
    事訴訟上之證明資料，無論其為直接證據或間接證據，而為
    認定犯罪事實所憑，均須達於通常一般之人均不致有所懷疑
    ，而得確信其為真實之程度，始得據為有罪之認定，若其關
    於被告是否犯罪之證明未能達此程度，而有合理懷疑之存在
    ，致使無從形成有罪之確信，即不得遽為不利被告之認定，
    亦有最高法院76年台上字第4986號判例可循。
  (二)被告甲○○否認有對聲請人之鄰居廖清宇，陳述關於聲請人
    婚外情一事。另被告固坦承撥打電話至聲請人乙○○所任職
    之學校一節不諱，但亦否認涉有上開犯行，辯稱：當時正值
    H1N1流行時期，聲請人卻在上班時間利用MSN 與其夫張益從
    聯絡，伊因而撥打電話向校方檢舉，並要求學校嚴加監督，
    並無辱罵或惡意毀損聲請人之名譽等語。經查：
    1.聲請人對於被告曾向廖清宇陳述足以毀損聲請人名譽一節
      ，固指述歷歷，惟證人廖清宇於偵訊時則證稱：「（問：
      是否認識甲○○？）我見過他二次，他是到我家，起初是
      問附近有無房子要賣，之後就開始問我是否認識黃太太（
      指聲請人），他還有拿相片給我認，指的就是乙○○，甲
      ○○說乙○○誘拐他朋友的先生，他還問我乙○○夫妻感
      情好不好，我說很好，他來的時間我不記得了，是去年的
      事情。」、「（問：甲○○他講到乙○○誘拐別人的先生
      ，有無講如何誘拐？）沒有。」、「（問：甲○○有無講
      乙○○誘拐別人的先生，與別人的先生做何事？）我不記
      得。」、「（問：當時甲○○在你家講的？）是。當時只
      有我在場。」等語（偵卷第45頁、第46頁）。據此可知，
      被告對於聲請人如何誘拐其先生之相關時間、地點、方式
      等均未向廖清宇為明確之陳述，尚未達於具體、可得確定
      之程度，自與誹謗罪之要件不符。且聲請人之夫即證人張
      益從於偵訊時亦證稱：「我在97年5 月29日開刀，開完刀
      後有感染，都是我太太照顧我，當時我就向甲○○坦白我
      與乙○○曾經有曖昧，我們有發生性關係，時間是從79年
      開始，至88年農曆11月4 日就沒有聯絡了。」等語（偵卷
      第59頁）。足見被告向證人廖清宇所為之前開陳述，並非
      全然無據。另證人廖清宇又證稱：被告係前往我家詢問相
      關聲請人上開訊息，我家係住宅兼工廠，被告來時是傍晚
      ，只有我一個人在家，當時我工廠已經休息等語。則聲請
      人縱有於上開時地對廖清宇陳述相關言論，惟斯時，廖清
      宇所在之地點，可否認定係不等定之多數人可自由出入，
      共聞共見之場所，亦非無疑。況且，被告苟有公然侮辱聲
      請人之犯意，何不利用工廠上班時間前往，反利用傍晚工
      廠休息時間始前往。益證，被告主觀上亦無公然侮辱聲請
      人之犯意甚明。
    2.聲請人另指訴被告於上班時間打電話至聲請人服務之豐原
      高商秘書處，以「聲請人與人通姦、討客兄、像廟宇的香
      爐眾人插」等與事實不符之言論，而指摘、傳述足以毀損
      聲請人名譽之事辱罵聲請人，而涉有公然侮辱、誹謗罪嫌
      ，惟證人即豐原高商之職工張禎娟於偵訊時證稱：「（問
      ：是否曾接到打去罵乙○○的電話？）有，我接過幾次，
      我不曉得是否同一人，我們的電話並沒有來電顯示，是總
      機轉的。」、「（問：對方講的內容為何？）我不記得了
      。」、「（問：對方有無講乙○○私德不佳，拐人家丈夫
      之類的話？）我沒有印象了。」等語（偵卷第46頁）。另
      證人即豐原高商秘書何錦水亦證稱：「（問：是否曾接到
      有人打電話過去批評乙○○？）有，但是講的內容，因為
      時間太久了，所以沒有記的很清楚，我知道對方是女性，
      我的電話並沒有來電顯示，至於每次打來的是否為同一人
      我無法判別。內容大略是乙○○在學校打MSN ，學校為何
      放任讓她打。」、「（問：電話中有無提到乙○○的私德
      問題？）印象中沒有這麼嚴重，只記得有談到MSN 的問題
      ，希望我們學校可以進行管理。」等語（偵卷第58頁）。
      再佐以卷附之錄音譯文所示，亦無被告向張禎娟、何錦水
      陳述聲請人私德不佳之內容。且聲請人服務之學校屬國立
      高職，聲請人有無不當使用公有財物電腦傳訊MSN 一事，
      應屬可受公評之事項。況且被告之本意應希望學校對於員
      工工作是否認真盡督導之責，而非向他人宣揚聲請人私德
      不佳為目的，自無從以刑法誹謗罪之刑責相繩。再按電話
      通訊或簡訊內容屬於發話者與接聽者二人間之私密對話，
      在旁之第三者幾無從得知內容，更遑論係其他不特定人或
      多數人得以知悉該電話通訊或簡訊內容，是尚難認已達其
      他不特定人或多數人得以共見共聞之程度。聲請人指訴被
      告於電話內之辱罵行為，衡情一般人亦無從聽聞。因此被
      告縱使確曾在電話中以言語辱罵聲請人，惟被告既係在電
      話中辱罵聲請人，而非以公告傳播予週遭民眾皆知之方式
      ，核與刑法「公然」之要件有間，自與刑法第309條第1項
      之公然侮辱罪之構成要件不符。
    3.至於聲請人指訴被告密集撥打電話騷擾，已嚴重影響生活
      作息並使聲請人產生精神上極大壓力，被告此部分之行為
      亦涉有刑法第304條第1項妨害自由罪嫌。惟按，刑法第30
      4條第1項之強制罪，需行為人以強暴、脅迫使人行無義務
      之事或妨礙人行使權利為要件。則被告是否有以強暴、脅
      迫之方式使聲請人行無義務之事，或妨害其行使權利，非
      無疑義。又被告因氣憤而撥打電話向聲請人口出惡言之事
      實，業經臺灣臺中地方法院檢察署檢察官以被告涉犯刑法
      第305條之恐嚇罪嫌提起公訴在案（99年度偵字第5719號）
      。縱認被告撥打電話之行為亦該當強制罪之構成要件，則
      亦屬一行為同時觸犯恐嚇罪及強制罪之想像競合犯。縱檢
      察官未於起訴書內援引刑法304 條強制罪之法條及罪名，
      惟兩者既屬於裁判上一罪，則關於被告涉犯強制罪嫌之行
      為，應認業已包括在起訴範圍，而為起訴效力所及。本院
      自不得就起訴效力所及之事實，准予交付審判，併此敘明
      。
  (三)綜合上開事證，臺灣臺中地方法院檢察署檢察官及臺灣高等
    法院臺中分院檢察署檢察長針對聲請人前開聲請交付審判之
    指述內容，業經為必要之調查、蒐證及詳細論列說明理由，
    原處分書所為之事實認定、理由說明，均並無明顯悖於經驗
    法則、論理法則或其他證據法則之情事，本院因認本件並無
    「檢察官未予詳查諸多尚待釐清之疑點，以及調查事實未盡
    、適用法律錯誤」等得據以交付審判之事由存在，原處分書
    以被告並無聲請人所指之妨害名譽犯行，分別予以不起訴處
    分及駁回再議之聲請，洵屬有據，並無違誤之處。聲請人仍
    執陳詞，聲請交付審判，為無理由，應予駁回。
五、依刑事訴訟法第258條之3第2項前段裁定如主文。
中    華    民    國    99    年    9     月    21    日
                  刑事第四庭  審判長法官  吳進發
                                    法官  李婉玉
                                    法官  高英賓
以上正本證明與原本無異。
如不服本裁定，應於收受送達後5 日內向本院提出抗告狀。（應
附繕本）
                                  書記官  司立文
中    華    民    國    99    年    9     月    21    日

司法院資訊處製作；財團法人民間司法改革基金會備份。
